---
title: "Sondage avec R"
author: "ALAGBE Abdou Hamid"
date: '`r Sys.Date()`'
output: 
 beamer_presentation:
    theme: "AnnArbor"
    colortheme: "dolphin"
    fonttheme: "structurebold"
    keep_tex: TRUE
    toc: TRUE  
    slide_level: 3
    latex_engine: xelatex
header-includes: 
- \AtBeginSection[]{
   \begin{frame}{Sommaire}
   \small \tableofcontents[currentsection, hideothersubsections]
   \end{frame}
  }  
- \AtBeginSubsection{}  
---

```{r setup, include=FALSE}
knitr::opts_chunk$set(echo = FALSE)
```

# I. Introduction

## 1.1. Définition du sondage et importance

Un sondage est une méthode de collecte de données utilisée pour recueillir des opinions, des préférences ou des informations auprès d'un échantillon de personnes représentatives d'une population cible. Il s'agit généralement d'un ensemble de questions standardisées posées aux participants, qui fournissent ensuite leurs réponses. Les sondages peuvent être effectués via différents canaux, tels que des questionnaires papier, des sondages en ligne, des entrevues téléphoniques ou des sondages en personne. Les résultats des sondages permettent d'obtenir des informations quantitatives ou qualitatives sur un sujet spécifique, et sont souvent utilisés pour prendre des décisions, évaluer l'opinion publique ou effectuer des recherches sociologiques ou marketing.

##

## 1.2. Objectifs et applications du sondage 

Les objectifs et applications du sondage sont très variés et dépendent du contexte dans lequel il est utilisé. On peut citer entre autres :

-	Mesurer l’opinion publique
-	Prise de décision
-	Evaluation de satisfaction
-	Recherche et analyse
-	Etudes de marché
-	Suivi des tendances
-	Evaluation des politiques publiques

##

## 1.3. Pourquoi utiliser R pour le sondage ?

Après un sondage, il est nécessaire de traiter les données recueillis et de les analyser. Et sur ce plan, R offre des avantages inestimables. R dispose de fonctionnalités statistiques avancées de part ses nombreuses bibliothèques et packages spécialement conçus pour l’analyse de sondage, offrant des méthodes statistiques avancées pour traiter et analyser les données issues d'un sondage. R permet la gestion des échantillons complexes, la visualisation des données, l’analyse de données massives, la personnalisation et l’automatisation.

##

# II. Le formalisme

•	On considère une population comprenant $N$ individus parfaitement identifiés par un numéro d'ordre.

•	Il suffit de ne retenir que ces numéros d'ordre et nous définissons ainsi la population $U = \{1, ..., k, ..., N\}$.

•	Notons que les termes de population et individus sont purement conventionnels.

•	Les parties de cette population sont appelées échantillons.

•	De la population vers l’échantillon, on effectue un échantillonnage et dans le sens contraire, il s’agit d’une extrapolation.

##

## 2.1. Stratégie de sondage 
On peut mettre en évidence la notion de stratégie de sondage en deux étapes :

•	La première est l'échantillonnage aléatoire muni de propriétés probabilistes contrôlées : le plan de sondage $p(s)$ définit, pour chaque échantillon $s \ensuremath{\subset} U$, la probabilité qu'il soit sélectionné via un mécanisme aléatoire utilisé :
$$P(s)\geq 0\ \ pour\ \ tout\ \ s\ensuremath{\subset}U\ \ avec\ \ (\sum_{s\ensuremath{\subset}U} P(s))=1$$

•	La seconde est la construction des estimations/extrapolations : 
  o	Elle consiste à définir pour l'échantillon aléatoire $S$ une estimation. Par exemple pour le total d'une variable d'intérêt $y$
$$Y=\sum_{k\in U} y_k$$
On veut définir un estimateur
$$\hat{Y} =\sum_{k\in U} d_k y_k$$

##

## 2.2. Echantillonnage probabiliste 
Les méthodes d'échantillonnage probabiliste les plus courantes sont : 

•	L’échantillonnage aléatoire simple

•	L’échantillonnage à probabilités inégales (avec probabilité proportionnelle à la taille) 

•	L’échantillonnage stratifié

•	L’échantillonnage en grappes

•	L’échantillonnage à plusieurs degrés

•	L’échantillonnage à plusieurs phases

##

##	2.3. Probabilités d’inclusion 
La probabilité d'inclusion d'ordre un $(\pi_k)$ est la probabilité d'une unité $k \in U$ d'appartenir à l'échantillon aléatoire $S$
$$\pi_k=\sum_{s\ni k } p(s) ,k\in U$$

La probabilité d'inclusion d'ordre deux $(\pi_kl)$
$$\pi_{kl}=\sum_{s\ni k,l} p(s) ,k,l\in U$$

##

# III. Les types de sondage 

## 3.1. Sondage aléatoire simple (SAS) 

### 3.1.1. Explication du SAS

Un sondage aléatoire simple est l'une des méthodes d'échantillonnage les plus couramment utilisées dans les enquêtes. Son objectif est de sélectionner un échantillon représentatif d'une population donnée de manière aléatoire, c'est-à-dire que chaque individu de la population a une probabilité connue et égale d'être choisi pour faire partie de l'échantillon.

##

### 3.1.2. Sondage Aléatoire Simple avec R (SAS)

On distingue le plan simple sans remise (srswor) et le plan simple avec remise (srswr)
```{r ,echo=TRUE,eval=FALSE,message=FALSE,warning=FALSE}
library(sampling)
srswr(4,8) #Plan simple avec remise
srswor(4,8) #Plan simple sans remise
srswor1(4,8) #Plan simple sans remise

#Replace permet de dire s'il y aura remise ou pas dans le tirage. C'est un
#logical qui prend TRUE quand on veut un tirage avec remise et FALSE pour un
#tirage sans remise.

sample(8,4) #Par défaut, replace est défini comme étant FALSE
sample(8,4,replace = TRUE)
```

##

## 3.2. Sondage à probabilités inégales

### 3.2.1. Explication du Sondage à probabilités inégales

Le sondage à probabilités inégales est une méthode d'échantillonnage utilisée en statistique de sondage. Contrairement à l'échantillonnage aléatoire simple (où chaque unité de la population a la même probabilité d'être sélectionnée), le sondage à probabilités inégales permet d'attribuer des probabilités de sélection différentes à différentes unités de la population.

##

### 3.2.2. Sondage à probabilités inégales avec R

```{r ,echo=TRUE,eval=FALSE,message=FALSE,warning=FALSE}
library(sampling)
x = 1:9
n = 4
N=length(x)
pik=inclusionprobabilities(x,n)
pik
UPmultinomial(pik = pik) #plan à probabilités inégales de taille fixe avec remise
UPpoisson(pik = pik) #plan  à probabilités inégales de taille aléatoire sans remise
UPbrewer(pik = pik) #plan à probabilités inégales, de taille fixe
UPsystematic(pik = pik) #plan à probabilités inégales, de taille fixe
s=UPsystematic(pik = pik)
(1:N)[s==1]
getdata(x,s)
```

##

## 3.3. Sondage aléatoire stratifié

### 3.3.1. Explication du sondage aléatoire stratifié

Un sondage aléatoire stratifié est une méthode utilisée en statistiques pour obtenir un échantillon représentatif d'une population. Dans cette méthode, la population est divisée en groupes homogènes appelés strates, et un échantillon aléatoire est prélevé dans chaque strate.

##

### 3.3.2. Sondage aléatoire stratifié avec R

```{r ,echo=TRUE,eval=FALSE,message=FALSE,warning=FALSE}
library(sampling)
data=rbind(matrix(rep("nc",165),165,1,byrow=TRUE),matrix(rep("sc",70),70,1,byrow=TRUE))
data=cbind.data.frame(data,c(rep(1,100), rep(2,50), rep(3,15), rep(1,30),rep(2,40)),
1000*runif(235))
names(data)=c("state","region","income")
View(data)
s = strata(data, stratanames = c("region","state"), 
           size = c(10,5,10,4,6), method = "srswor")
s1 = strata(data, stratanames = c("region","state"), 
            size = c(5,5,5,2,3), method = "srswr")
s2 = strata(data, stratanames = c("region","state"), 
            size = c(10,5,10,4,6), method = "poisson", pik = data$income)
s3 = strata(data, stratanames = c("region","state"), 
            size = c(10,5,10,4,6), method = "systematic", pik = data$income)
print(s)
print(s1)
print(s2)
print(s3)

```

##

## 3.4. Le sondage par grappe

### 3.4.1. Explication du sondage par grappe

Le sondage par grappe, également connu sous le nom d'échantillonnage par grappes, est une méthode d'échantillonnage utilisée en statistiques pour sélectionner des échantillons représentatifs d'une population. Dans cette méthode, la population est divisée en groupes ou grappes, et un sous-échantillon de grappes est sélectionné pour l'enquête. Ensuite, tous les individus dans les grappes sélectionnées sont inclus dans l'échantillon.

##

### 3.4.2. Sondage par grappe avec R

```{r ,echo=TRUE,eval=FALSE,message=FALSE,warning=FALSE}
library(sampling)
data=rbind(matrix(rep("nc",165),165,1,byrow=TRUE),
           matrix(rep("sc",70),70,1,byrow=TRUE))
data=cbind.data.frame(data,c(rep(1,100), rep(2,50), rep(3,15), rep(1,30),rep(2,40)),
1000*runif(235))
names(data)=c("state","region","income")
View(data)
cl = cluster(data, c("state"), size = 2, method = "srswor")
cl1 = cluster(data, c("state"), size = 2, method = "srswr")
cl2 = cluster(data, c("state"), size = 2, 
              method = "poisson", pik = data$income)
cl3 = cluster(data, c("state"), size = 2, 
              method = "systematic", pik = data$income)
print(cl)
getdata(data,cl)
```

##

## 3.5. Le Sondage à plusieurs degrés

### 3.5.1. Explication du sondage à plusieurs degrés

Le sondage à plusieurs degrés, également connu sous le nom d'échantillonnage en grappes à plusieurs degrés, est une méthode d'échantillonnage utilisée en statistiques pour sélectionner des échantillons représentatifs d'une population qui présente une structure hiérarchique.

Dans un sondage à plusieurs degrés, la population est divisée en plusieurs niveaux ou degrés. Chaque niveau correspond à une unité d'échantillonnage différente, et les échantillons sont sélectionnés successivement à chaque niveau jusqu'à atteindre les unités finales de l'échantillon. Les unités finales sont généralement les individus ou les éléments observés.

##

### 3.5.2. Sondage à plusieurs degrés avec R

```{r ,echo=TRUE,eval=FALSE,message=FALSE,warning=FALSE}
library(sampling)
data=rbind(matrix(rep("nc",165),165,1,byrow=TRUE),
           matrix(rep("sc",70),70,1,byrow=TRUE))
data=cbind.data.frame(data,c(rep(1,100), rep(2,50), rep(3,15), rep(1,30),rep(2,40)),
1000*runif(235))
names(data)=c("state","region","income")
data1=data[order(data$state,data$region),]
table(data1$state,data1$region)
View(data1)
m = mstage(data1, size =list(25, 10), method = list("srswor","srswor"))
getdata(data1, m)
```

##

## 3.6. Sondage équilibré

### 3.6.1. Explication du sondage équilibré

C'est un procédé d'échantillonnage aléatoire (dit 'équilibré') qui
permet de respecter non seulement une taille fixée d'échantillon, mais
encore la valeur du total de n'importe quel ensemble de variables
auxiliaires x contenues dans la base de sondage :

$$\sum_{k\in S}x_k\frac{1}{\pi_k}\approx\sum_{k\in U}x_k$$

Cette technique permet d'augmenter considérablement la précision des
estimations. 

##

### 3.6.2. Sondage équilibré avec R
On utilise la méthode du cube (Deville et Tillé, 2004): samplecube(), et pour des plans complexes balancedstratification(), balancedcluster(), balancedtwostage().

```{r ,echo=TRUE,eval=FALSE,message=FALSE,warning=FALSE}
X=cbind(c(1,1,1,1,1,1,1,1,1,1), 
        c(1.1,2.2,3.1,4.2,5.1,6.3,7.1,8.1,9.1,10), 
        c(2,3,4,6,1,2,4,5,6,4))
# probabilités d'inclusion
# taille de l'échantillon n=5
pik=c(1/2,1/2,1/2,1/2,1/2,1/2,1/2,1/2,1/2,1/2)
# sélection d'un échantillon
s=samplecube(X,pik,order=1,comment=TRUE)
print(s)
```

##

# IV. Les estimateurs et les méthodes de calcul de précision

**Estimateurs:**

Un estimateur en sondage est une méthode utilisée pour estimer des paramètres inconnus dans une population en utilisant des données collectées à partir d'un échantillon de cette population. En d'autres termes, un estimateur en sondage est une formule mathématique ou un algorithme qui permet de calculer une estimation de certaines caractéristiques de la population, telles que la moyenne, la proportion, le total, etc., à partir des données de l'échantillon.

##

Un estimateur $\hat{\phi}$ d’un paramètre $\phi$ est une statistique (fonction de S),
$$\hat{\phi}=\hat{\phi}(S)$$
et la quantité $\hat{\phi}(s)$ obtenue pour une réalisation $s$ de $S$ est appelée estimation de $\phi$.

1. L'espérance de $\hat{\phi}(S)$ est: $E(\hat{\phi})=\sum_{s\in S}P(s)\hat{\phi}(s)$;

2. La variance de $\hat{\phi}(S)$ est: $V(\hat{\phi})=\sum_{s\in S}P(s)(\hat{\phi}(s)-E(\hat{\phi}))^2$

##

**Les méthodes de calcul de précision**
La qualité d’un estimateur $\phi$ est jugée à travers :

1. Le biais de l'estimateur $B(\hat{\phi})=E(\hat{\phi})-\hat{\phi}$; on préfère $\hat{\phi}$ sans biais ou peu biaisé.

Le biais d'un estimateur est une mesure de l'erreur systématique entre l'estimateur et la vraie valeur du paramètre dans une population. En d'autres termes, le biais d'un estimateur indique s'il tend à surestimer ou sous-estimer le paramètre d'intérêt de manière constante.

2. La variance: On choisit l'estimateur qui a une plus petite variance.

3. L’erreur quadratique moyenne $EQM(\hat{\phi})=V(\hat{\phi})+(B(\hat{\phi}))^2$:
Plus l'EQM est faible, plus l'estimateur est précis.

4. L'intervalle de confiance:
L'intervalle de confiance fournit une estimation de la plage probable de la vraie valeur du paramètre. Un intervalle de confiance plus étroit indique une plus grande précision de l'estimateur, car il fournit une estimation plus précise de la vraie valeur du paramètre.

##

## 4.1. L'estimateur de Horvitz-Thompson

### 4.1.1. Explication de l'estimateur de Horvitz-Thompson

L'estimateur de Horvitz-Thompson est une méthode d'estimation utilisée en échantillonnage statistique pour estimer des quantités d'intérêt dans une population à partir d'un échantillon probabiliste.

L'idée principale de l'estimateur de Horvitz-Thompson est d'attribuer des poids à chaque unité de l'échantillon en fonction de sa probabilité d'inclusion dans l'échantillon. Ces poids compensent le fait que certaines unités de la population ont une probabilité d'inclusion plus élevée que d'autres.

##

Pour le total d'une variable d'intérêt $y$
$$Y=\sum_{k\in U}y_k$$
l'estimateur de Horvitz-Thompson de $Y$ est $(d_k=\frac{1}{\pi_k})$
$$\hat{Y}_{HT}=\sum_{k\in S}d_ky_k=\sum_{k\in S}\frac{y_k}{\pi_k}$$

##

où :

•$\hat{Y}_{HT}$ est l'estimation de la quantité d'intérêt $Y$ dans la population.

•$y_k$ est la valeur observée de la quantité d'intérêt pour l'unité $k$ de l'échantillon.

•$\pi_k$ est la probabilité d'inclusion de l'unité $k$ dans l'échantillon.

Il est important de noter que l'estimateur de Horvitz-Thompson repose sur l'hypothèse que l'échantillon est tiré de manière probabiliste, ce qui signifie que chaque unité de la population a une chance connue et non nulle d'être sélectionnée dans l'échantillon.

##

### 4.1.2. L'estimateur de Horvitz-Thompson avec R

```{r ,echo=TRUE,eval=FALSE,message=FALSE,warning=FALSE}
library(sampling)
x = 1:9
n = 4
N=length(x)
pik=inclusionprobabilities(x,n)
pik
s=UPsystematic(pik = pik)
(1:N)[s==1]
y=c(2,4,3,2)  # variable d'intérêt connue sur l'échantillon s
HTestimator(y,pik[s==1])  # l'estimateur HT du total
#ou utiliser
sum(y/pik[s==1])
```

##

### 4.1.3. Remarques:

Il existe une variante de l'estimateur de Horvitz-Thompson qui calcule les moyennes plutôt que les totaux.

Pour la moyenne d'une variable d'intérêt y
$$\bar{Y}=\frac{1}{N}\sum_{k\in U}y_k$$
l'estimateur de Horvitz-Thompson de Y est $(d_k=\frac{1}{\pi_k})$
$$\hat{Y}_{HT}=\frac{1}{N}\sum_{k\in S}d_ky_k=\frac{1}{N}\sum_{k\in S}\frac{y_k}{\pi_k}$$

##

###4.1.4. Biais de l'estimateur de Horvitz-Thompson:

L'estimateur de Horvitz-Thompson est connu pour être un estimateur sans biais pour le total et pour la moyenne.

Cela se démontre mathématiquement. En effet,
$$E(\hat{Y}_{HT})=E(\sum_{k\in S}\frac{y_k}{\pi_k})=E(\sum_{k\in U}\frac{y_k\delta_k}{\pi_k})\ \ où\  \ \delta_k\ \ est\ \ l’indicatrice\ \ d’appartenance\ \ de\ \ k\ \ à\ \ S,\ \ appelée\ \ aussi\ \
variable\ \ de\ \ Cornfield$$
$$E(\hat{Y}_{HT})=\sum_{k\in U}\frac{y_kE(\delta_k)}{\pi_k}$$
or $\pi_k=P(\delta_k=1)\ \ et\ \ E(\delta_k)=0\cdot P(\delta_k=0)+1\cdot P(\delta_k=1)=\pi_k$
d'où: $$E(\hat{Y}_{HT})=\sum_{k\in U}y_k$$

##

## 4.2. L'estimateur par calage

### 4.2.1. Explication de l'estimateur par calage

L'estimateur par calage, également connu sous le nom d'estimateur calibré ou d'estimateur par pondération, est une méthode d'estimation utilisée en échantillonnage statistique pour estimer des quantités d'intérêt dans une population.

Le calage assure l'amélioration de l'estimateur de Horvitz-Thompson :
on maintient presque parfaitement son caractère sans biais et on
diminue sa variance.
On cherche à calculer des nouveaux poids $w_k$ qui sont proches des
poids initiaux $dk = 1/\pi_k$ , de telle manière que
$$\sum_{k\in S}w_kx_k=\sum_{k\in U}x_k$$
$x_k$ est un vecteur de variables auxiliaires, car on peut utiliser plusieurs
variables de calage.

##

L'estimateur par calage (ou l'estimateur calé) de Y est $(w_k = g_kd_k = \frac{g_k}{\pi_k} )$
$$\hat{Y}_{cal}=\sum_{k\in S}w_ky_k=\sum_{k\in S}\frac{g_k}{\pi_k}y_k$$
**Le calage**
On peut utiliser plusieurs fonctions de calage F :
$$w_k=d_kF(q_k\lambda'x_k)$$

•linéaire $F(u) = 1 + u$,

•raking $F(u) = \mathrm{e}^u$,

•lineaire tronquée (avec bornes),

•logistique (avec bornes).

##

### 4.2.2. L'estimateur par calage avec R

```{r ,echo=TRUE,eval=FALSE,message=FALSE,warning=FALSE}
library(sampling)
# on suppose que s a été tiré
# variables de calage au niveau de s
Xs=cbind(c(1,1,1,1,1,0,0,0,0,0), c(0,0,0,0,0,1,1,1,1,1), c(1,2,3,4,5,6,7,8,9,10))
# probabilités d'inclusion au niveau de s
pik=rep(0.2,times=10)
# totaux de la population pour X
total=c(24,26,290)
# les poids g en utilisant la méthode linéaire tronquée
g=calib(Xs,d=1/pik,total,method="truncated",
bounds=c(0.75,1.2))
# les poids g sont entre 0.75 et 1.2
g
# l'estimateur de Horvitz-Thompson de X
colSums(Xs/pik)
# l'estimateur calé de X
colSums(Xs*g/pik)
#check the calibration
checkcalibration(Xs, d=1/pik, total, g)
# variable d'intérêt connue sur l'échantillon s
ys=c(3,4,5,6,1,2,4,5,2,1)
# l'estimateur calé de Y
sum(ys*g/pik)
```

##

### 4.2.3. Biais de l'estimateur par calage

Le biais de l'estimateur par le calage dépend de la manière dont les poids sont choisis et des hypothèses sous-jacentes. En général, le biais de l'estimateur par le calage peut être nul ou réduit par rapport à l'estimateur brut lorsque les poids sont correctement spécifiés.

## 4.3. Autres estimateurs

On distingue l'estimateur post-stratifié, l'estimateur par le ratio et l'estimateur par la régression, etc.

##

# V. Conclusion

En conclusion, l'utilisation de R pour les sondages présente de nombreux avantages en termes d'efficacité et de précision des analyses. R offre des outils puissants pour concevoir, analyser et visualiser des enquêtes, ce qui facilite la réalisation d'estimations fiables des paramètres d'intérêt. Cependant, il est important de bien comprendre les méthodes de sondage et de prendre en compte les biais potentiels pour obtenir des conclusions robustes.
